【裁判字號】    98,交抗,302
【裁判日期】    981228
【裁判案由】    聲明異議
【裁判全文】
臺灣高等法院臺南分院交通事件裁定     98年度交抗字第302號
抗  告  人
即原處分機關  交通部公路總局嘉義區監理所麻豆監理站
代  表  人    乙○○
受 處分 人    甲○○
上列抗告人因受處分人違反道路交通管理處罰條例案件，不服臺
灣臺南地方法院交通法庭中華民國98年10月29日裁定（98年度交
聲字第609號），提起抗告，本院裁定如下：
    主  文
原裁定關於原處分罰鍰新臺幣肆萬伍仟元部分撤銷。
原處分關於處罰鍰新臺幣肆萬伍仟元部分撤銷。
    理  由
一、本件原審裁定主文為「原處分關於罰鍰新臺幣參萬元部分撤
    銷。上開撤銷部分，甲○○不罰。其餘異議駁回。」而抗告
    人抗告意旨則請求撤銷原裁定，維持原處分等語，是本件抗
    告範圍顯係就原處分被撤銷之罰鍰部分（即酒後騎車之罰鍰
    30,000元部分）提起抗告，不包括未戴安全帽之罰鍰及酒後
    騎車所處扣駕照、道安講習部分甚明，惟因原處分關於酒後
    騎車部分所為裁罰即為45,000元單筆，無從分割，是本件抗
    告範圍應及於罰鍰45,000元全部，首應予以說明。
二、抗告意旨略以：抗告人對原裁定認定之事實部分不爭執，惟
    行政罰法第26條第1項所規定：「一行為同時觸犯刑事法律
    及違反行政法上義務規定者，依刑事法律處罰之。此所謂「
    依刑事法律處罰之」，應係指罪刑法定主義及刑事法律正當
    程序運作完成始足當之。本件受處分人甲○○酒後駕車，刑
    事責任部分，業經檢察官為緩起訴處分，而依據法務部95年
    5月25日法律字第0950700393號函函示略以「不起訴處分」
    包括「緩起訴處分」。緩起訴處分為一種便宜不起訴處分，
    檢察官為緩起訴處分時，依刑事訴訟法第253條之2第l項規
    定對被告所為之指示及課予負擔，係一種特殊處遇措施，並
    非刑罰。故而刑事案件經檢察官為緩起訴處分確定後，宜視
    同不起訴處分確定，監理機關得依違反行政法上義務規定裁
    處。從而，抗告人就受處分人酒後騎車部分依道路交通管理
    處罰條例第35條第1項第1款規定裁處，於法並無抵觸，原裁
    定撤銷抗告人所為罰鍰處分部分，自有違誤，爰依法提起抗
    告等語。
三、原裁定意旨略以：受處分人酒後騎乘機車，遭警舉發，抗告
    人乃依道路交通管理處罰條例第31條第6項、第35條第1項第
    1款、第24條第1項第2款（原裁決書漏未記載）等規定，裁
    處受處分人罰鍰45,000元，吊扣駕駛執照12個月，並施以道
    安講習等處分。惟受處分人因酒後騎車違背安全駕駛致生交
    通危險案件，經臺灣台南地方法院檢察署98年偵字第3065號
    為緩起訴處分，受處分人亦於該緩起訴處分確定後向公益團
    體支付30,000元，該捐款與受刑事處罰無異，在該捐款範圍
    內，自不應再受行政裁罰。另依道路交通管理處罰條例第35
    條第8項之規定，汽車駕駛人經裁判確定處以罰金低於本條
    例第92條第3項所訂最低罰鍰基準規定者，應依本條例裁決
    繳納不足最低罰鍰之部分，而機器腳踏車駕駛人吐氣所含酒
    精濃度超過每公升0.55毫克以上，應裁處之最低罰鍰為45,0
    00元，亦經違反道路交通管理事件統一裁罰基準表規定明確
    ，受處分人依前揭說明雖得扣除已支付公益團體之30,000元
    ，惟不足最低額之15,000元部分仍應繳納，受處分人就此部
    分聲明異議，為無理由，因而裁定「原處分關於罰鍰新臺幣
    參萬元部分撤銷。上開撤銷部分，甲○○不罰。其餘異議駁
    回。」。
四、本院之判斷：
（一）按汽車駕駛人，飲用酒類或其他類似物後其吐氣所含酒精
      濃度超過每公升0.25毫克或血液中酒精濃度超過百分之0.
      05以上，不得駕車，道路交通安全規則第114條第2款定有
      明文。又按汽車駕駛人，駕駛汽車經測試檢定有酒精濃度
      超過規定標準者，處15,000元以上60,000元以下罰鍰，並
      當場移置保管該汽車及吊扣其駕駛執照1年；因而肇事致
      人受傷者，並吊扣其駕駛執照2年；致人重傷或死亡者，
      吊銷其駕駛執照，並不得再考領；汽車駕駛人，有第35條
      第1項規定之情形，應接受道路交通安全講習。道路交通
      管理處罰條例第35條第1項第1款、第24條第1項第2款亦定
      有明文。
（二）經查：受處分人於民國98年2月3日20時41分許，酒後未依
      規定戴安全帽（未戴安全帽違規裁處部分，非在本件抗告
      範圍）駕駛車牌號碼GB8-272號重機車，在台南縣麻豆鎮
      麻豆口19之6號前，遭警舉發，並當場測得其呼氣中酒精
      濃度高達每公升0.63毫克（MG/L），超過每公升0.25毫克
      （MG/L）之標準值等情，受處分人酒後騎車公共危險刑責
      部分，經臺灣台南地方法院檢察署檢察官於98年3月12日
      以98年偵字第3065號緩起訴處分，並於同年4月9日確定，
      緩起訴期間為1年，受處分人並依緩起訴處分書所載，於9
      8年5月7日支付公益團體30,000元，嗣抗告人於98年5月7
      日就受處分人上揭酒後騎車之行為，裁處受處分人罰鍰45
      ,000元，吊扣駕駛執照12個月，並施以道安講習處分，受
      處分人不服，聲明異議等情，為受處分人、抗告人所不爭
      執之事實，並有台南縣警察局98年2月3日南縣警交字第M0
      0000000號舉發違反道路交通管理事件通知單、臺灣台南
      地方法院檢察署檢察官98年偵字第3065號緩起訴處分書、
      抗告人98年5月7日麻監裁罰字第裁75-M0000000違反道路
      交通管理事件裁決書、受處分人支付公益團體30,000元之
      帳戶交易收款聯影本等在卷可憑，前開事證已明。
（三）次按行政罰法第26條規定：「一行為同時觸犯刑事法律及
      違反行政法上義務規定者，依刑事法律處罰之。但其行為
      應處以其他種類行政罰或得沒入之物而未經法院宣告沒收
      者，亦得裁處之。前項行為如經不起訴處分或為無罪、免
      訴、不受理、不付審理之裁判確定者，得依違反行政法上
      義務規定裁處之。」又「其他種類行政罰」，係指違反行
      政法上之義務而應受裁罰性之不利處分，依行政罰法第2
      條規定，包括吊扣證照之處分。而探究上開規定之立法目
      的，一行為同時觸犯刑事法律及違反行政法上義務規定時
      ，由於刑罰與行政罰同屬對於不法行為之制裁，而刑罰之
      懲罰作用較強，故依刑事法律處罰即足資警惕時，並無一
      事二罰再處行政罰之必要。且刑事法律處罰，由司法機關
      依法定程序為之，較符合正當法律秩序，應予優先適用；
      惟罰鍰以外之沒入或其他種類行政罰，因兼具維護公共秩
      序之作用，為達行政目的，行政機關得併予裁處。是汽車
      駕駛人經測試檢定酒精濃度超過規定標準之行為，如同時
      涉犯刑法第185條之3之公共危險罪嫌，依上開行政罰法第
      26條第1項規定，道路交通主管處罰機關除得依該條項但
      書規定處以其他種類行政罰（例如吊扣駕駛執照）外，應
      由管轄之地方法院檢察署依刑事案件程序處理，嗣後如無
      行政罰法第26條第2項所規定之經不起訴處分或為無罪、
      免訴、不受理、不付審理之裁判確定等事由，即不得依道
      路交通管理處罰條例第35條第1項第1款規定裁處行為人罰
      鍰之行政罰。
（四）另檢察官為緩起訴處分者，得課被告予一定之負擔或指示
      ，其中緩起訴之被告若依檢察官緩起訴處分命令，向公益
      團體繳納捐款，即係履行緩起訴處分之負擔，該等金錢給
      付，並得為民事強制執行名義，受處分人因上開緩起訴處
      分而剝奪其財產權，主觀上前揭金錢給付義務亦具有強制
      性、懲罰性，雖不若易科罰金係以支付金錢作為自由刑之
      替代，惟經由緩起訴處分條件之履行使其免於遭檢察官發
      動起訴程序，仍具有替代刑罰之效果，實質上應屬於行政
      罰法第26條第1項所稱之「刑事法律處罰」，而有行政罰
      法第26條第1項「一事不二罰」規定之適用。受處分人於
      緩起訴期間內，若有刑事訴訟法第253條之3第1項規定之
      情形，檢察官尚得依職權撤銷原處分，繼續偵查或起訴，
      是於緩起訴之猶豫期間內，受處分人之刑事訴追程序仍未
      終局確定，必須受檢察官持續觀察，其緩起訴處分一旦經
      檢察官撤銷，並依法追訴，法院仍得依審理結果，為受處
      分人有罪科刑之裁判，另受處分人先前所繳納之緩起訴處
      分金，依刑事訴訟法第253條之3第2項規定，乃不得請求
      返還或賠償，是於緩起訴期間未確定期滿前，其「刑事法
      律處罰」尚未告確定，自無從依道路交通管理處罰條例第
      35條第8項規定就其與「本條例第92條第3項所訂最低罰鍰
      基準規定」相較，是依行政罰法第26條之立法意旨，在緩
      起訴處分尚未實質確定前（即緩起訴猶豫期間經過而未經
      撤銷），行政機關尚無得為行政裁處罰鍰之餘地。
（五）再者，行政罰法第26條第2項雖以應受行政罰之行為如經
      不起訴處分或為無罪、免訴、不受理、不付審理之裁判確
      定者，始得另為裁決處罰，未明文包括緩起訴處分在內，
      但考其緩起訴處分之性質，實屬於附條件之便宜不起訴處
      分，而於緩起訴之條件成就後，始發生如同確定不起訴處
      分之禁止再訴效力，故於緩起訴之猶豫期間屆滿，復未經
      撤銷緩起訴時，緩起訴即發生如同確定之不起訴處分之效
      力，此時，行為人即已終局的不受刑事法之訴追，該緩起
      訴處分即具實質之禁止再訴之確定力，原處分機關於此時
      再為裁決，行為人無同時遭到行政處罰及刑事訴追之危險
      ，因此，解釋上行政罰法第26條第2項之規定應包括條件
      成就之緩起訴處分之情形在內，因此酒後駕車同時觸犯公
      共危險犯行，行為人雖經緩起訴處分，然於緩起訴處分期
      間屆滿前，行為人隨時有受撤銷緩起訴再受刑事追訴之風
      險，行政機關自不得就同一事由裁處行為人罰鍰處分，以
      免行為人受有一事二罰之危險，從而不論將緩起訴處分定
      義為何種性質，於緩起訴期間未屆滿前，行為人都有隨時
      受撤銷緩起訴再受刑事追訴之風險，行政機關不得就同一
      事由裁處行為人罰鍰處分。
（六）準此，本件受處分人既因同一交通違規事實，經臺灣臺南
      地方法院檢察署檢察官為上開緩起訴處分，緩起訴期間定
      為1年，該緩起訴處分於98年4月9日確定，受處分人亦於
      同年5月7日履行上開緩起訴處分中之捐款，則移送機關不
      得於緩起訴之猶豫期間內（即99年4月8日前），對同一行
      為再課以行政罰鍰。從而，移送機關依道路交通管理處罰
      條例第35條第1項第1款規定，於上開緩起訴猶豫期間內裁
      處受處分人罰鍰4萬5千元部分，自有未合。
（七）原審調查審認後，本應將該裁決書中關於罰鍰部分予以撤
      銷即可，乃就罰鍰30,000元部分撤銷並諭知該部分不罰及
      諭知其餘異議（15,000元部分）駁回，即有未當，抗告意
      旨雖未指摘及此，惟仍應認抗告有理由，自應將原裁定及
      原處分關於罰鍰部分（即酒後駕車罰鍰部分）均撤銷。
五、據上論斷，應依道路交通管理處罰條例第89條，道路交通案
    件處理辦法第20條、第26條，刑事訴訟法第413條裁定如主
    文。
中    華    民    國    98    年    12    月    28    日
                  刑事第六庭  審判長法  官  董武全
                                    法  官  賴純慧
                                    法  官  趙文淵
以上正本證明與原本無異。
不得再抗告。
                                    書記官  呂宬樂
中    華    民    國    98    年    12    月    28    日

司法院資訊處製作；財團法人民間司法改革基金會備份。
